【裁判字號】    97,訴,322
【裁判日期】    971009
【裁判案由】    偽造有價證券等
【裁判全文】
臺灣臺北地方法院刑事判決            97年度訴字第322號
公  訴  人  台灣台北地方法院檢察署檢察官
被      告  乙○○
選任辯護人  張權律師
            林曜辰律師
上列被告因偽造有價證券等案件，經檢察官提起公訴（96年度偵
字第411號、第23130號），本院判決如下：
    主  文
乙○○行使從事業務之人，明知為不實之事項，而登載於其業務
上作成之文書，足以生損害於公眾及他人，處有期徒刑肆月，減
為有期徒刑貳月；又意圖供行使之用，而偽造有價證券，處有期
徒刑壹年捌月，偽造之本票發票人「丁○○」部分沒收之。應執
行有期徒刑壹年拾月，緩刑伍年，並向公庫支付新台幣壹拾伍萬
元，偽造之本票發票人「丁○○」部分沒收之。
    事  實
一、乙○○於民國94年間，係洺宏實業有限公司（下稱洺宏公司
    ）負責人，為從事業務之人，明知丙○○於該年度並未在洺
    宏公司任職，亦未支領任何薪資，竟基於行使業務上登載不
    實文書之犯意，於不詳時間、地點偽造丙○○於94年度在洺
    宏公司支領新台幣（下同）19萬2,000元之各類所得扣繳暨
    免扣繳憑單，並持之向財政部台北市國稅局申報而行使，足
    以生損害於稅捐稽徵機關對稅賦管理之正確性及丙○○。
二、乙○○前因向甲○○借款200萬元，經甲○○催討還款，遂
    基於偽造有價證券之犯意，於95年2月16日15時許，在台北
    市中山區○○○路○段56巷17號1樓洺宏公司，未經其母親丁○○同意，而偽造丁○○簽名，簽發以其本人及丁○○名義
    為發票人，票號TH0000000號（起訴書誤載為YH），金額270
    萬元，發票日95年2月16日之本票1紙，持以向甲○○償還借
    款200萬元而行使，足以生損害於丁○○，嗣經甲○○持上
    開本票申請強制執行，丁○○始知上情。
三、案經丙○○訴由台灣高雄地方法院檢察署呈請台灣高等法院
    檢察署令轉台灣台北地方法院檢察署檢察官及丁○○訴由台
    灣台北地方法院檢察署檢察官偵查起訴。
    理  由
一、按被告以外之人於審判外之言詞或書面陳述，除法律有規定
    者外，不得作為證據。被告以外之人於偵查中向檢察官所為
    之陳述，除顯有不可信之情況者外，得為證據。被告以外之
    人於審判外之陳述，雖不符前4條之規定，而經當事人於審
    判程序同意作為證據，法院審酌該言詞陳述或書面陳述作成
    時之情況，認為適當者，亦得為證據。當事人、代理人或辯
    護人於法院調查證據時，知有第159條第1項不得為證據之情
    形，而未於言詞辯論終結前聲明異議者，視為有前項之同意
    。刑事訴訟法第159條第1項、第159條之1第2項、第159條之
    5分別定有明文。證人丙○○於檢察事務官訊問時之陳述，
    雖屬被告以外之人於審判外之言詞陳述，然因被告及辯護人
    均未於言詞辯論終結前聲明異議，本院復審酌該言詞陳述係
    由證人出於自由意識而陳述，並無非法取證之情況，依刑事
    訴訟法第159條之5之規定，認上開證人於警詢之陳述，得採
    為認定本件犯罪事實所憑之證據。又證人丙○○於偵查中向
    檢察官所為證述，雖係被告以外之人於審判外之言詞陳述，
    為傳聞證據，然其等於偵查中向檢察官所為證述，均經具結
    ，且本院審酌該等言詞陳述均係出於證人自由意識下所為之
    陳述，其等於偵查中之證詞，亦無顯有不可信之情況，依刑
    事訴訟法第159條之1第2項規定，均得採為認定本件犯罪事
    實所憑之證據，合先敘明。
二、上開犯罪事實，業據被告乙○○坦承不諱，核與證人丙○○
    於偵查中證稱伊未曾在洺宏公司任職一情（96年5月28日偵
    查筆錄，96年度偵字第411號卷第20頁）相符，復有洺宏公
    司94年度營利事業所得稅結算申報書、各類所得扣繳暨免扣
    繳憑單、財政部台北市國稅局94年度綜合所得稅BAN給付清
    單、丙○○所提出之亞洲船舶工程有限公司離職證明書、本
    院95年度北簡字第44573號民事案件宣示判決筆錄在卷可參
    。本件事證明確，被告犯行洵堪認定。
三、按被告行為後，刑法於94年2月2日修正公布，95年7月1日施
    行，而刑法施行法亦於95年6月14日增訂第1條之1。修正後
    刑法第2條第1項規定：「行為後法律有變更者，適用行為時
    之法律。但行為後之法律有利於行為人者，適用最有利於行
    為人之法律。」係規範行為後法律變更所生新舊法律比較適
    用之準據法，於新法施行後，應適用修正後刑法第2條第1項
    之規定，為「從舊從輕」之比較。另於比較時應就罪刑有關
    之共犯、未遂犯、想像競合犯、牽連犯、連續犯、結合犯，
    以及累犯加重、自首減輕暨其他法定加減原因（如身分加減
    ）與加減比例等一切情形，本於「統一性及整體性原則」，
    綜其全部罪刑之結果而為比較。經查：
（一）修正前刑法第33條第5款規定：「主刑之種類如左：五、
      罰金：1元以上。」換算新台幣後，為新台幣3元以上。惟
      被告行為後新刑法第33條第5款係規定：「主刑之種類如
      下：五、罰金：新台幣1千元以上，以百元計算之。」舊
      法並非不利。
（二）修正前刑法第51條規定：「數罪併罰，分別宣告其罪之刑
      ，依左列各款定其應執行者：」其中第5款規定：「宣告
      多數有期徒刑者，於各刑中之最長期以上，各刑合併之刑
      期以下，定其刑期。但不得逾二十年。」修正後刑法第51
      條第5款規定：「宣告多數有期徒刑者，於各刑中之最長
      期以上，各刑合併之刑期以下，定其刑期。但不得逾三十
      年。」修正後刑法並未較有利於被告。
（三）經綜合比較新、舊法之結果，以被告行為時之舊法較有利
      於被告，依刑法第2條第1項前段規定，本案自應適用被告
      行為時之法律。
四、按營利事業填報扣繳憑單，乃附隨其業務而製作，為業務上
    所掌文書，此種扣繳憑單內容如有不實，而足生損害於稅捐
    稽徵之正確性或他人，即係犯業務上登載不實文書之罪名（
    最高法院70年度第9次刑事庭會議決議參考）。被告乙○○
    係洺宏公司之負責人，而營利事業填製扣繳憑單係附隨公司
    業務而製作，屬業務上所掌之文書，是被告自屬從事業務之
    人。被告登載不實之事項於其業務上作成之文書復持之行使
    ，其登載不實之事項於業務上作成之文書之低度行為為行使
    之高度行為所吸收，另被告偽造「丁○○」之署名於本票上
    之行為，係偽造有價證券之階段行為，而行使偽造有價證券
    之低度行為，為其偽造之高度行為所吸收，均不另論罪。核
    被告所為，係犯刑法第216條、第215條之行使業務上登載不
    實文書罪，及同法第201條第1項之偽造有價證券罪。被告所
    犯行使業務上登載不實文書罪部分，公訴意旨認係犯同法第
    216條、第210條之行使偽造私文書罪，尚有未洽，惟因二者
    基本社會事實同一，爰依法變更起訴法條。被告所犯上開二
    罪，犯意各別，行為互殊，應分論併罰。
五、按刑事訴訟法第95條所為罪名告知義務之規定，旨在使被告
    能充分行使防禦權，故被告如已知所防禦或已提出防禦或事
    實審法院於審判過程中已就被告所犯變更罪名之構成要件為
    實質之調查者，縱疏未告知變更法條之罪名，對被告防禦權
    之行使即無所妨礙（最高法院93年度台上字第332號、95年
    度台上字第4738號判決意旨參照）。經查，起訴書並未記載
    被告係犯刑法第215條之罪，本院審理時，雖未諭知被告涉
    犯該罪，惟起訴書業已記載被告偽造扣繳憑單之事實，且被
    告已就該事實為實質之答辯，並無損害被告防禦權之情形，
    從而，本件審理時漏未告知被告刑法第215條之罪名，對其
    防禦權之行使並無實質上之妨礙，附此敘明。
六、被告偽造有價證券之行為，固值非難，惟被告犯罪之動機係
    因向他人借款無法償還，情急之下，未經母親丁○○授權即
    簽發本票，其與被害人係母子關係，而刑法第201條第1項偽
    造有價證券罪之法定刑有期徒刑部分為3年以上10年以下有
    期徒刑，於此情形下即使僅判處法定最低刑度，猶嫌過重，
    而有情輕法重之情形，在客觀上足以引起一般同情，是其犯
    罪情狀尚堪憫恕，本院認為處以法定最輕刑度仍嫌過重，爰
    依刑法第59條之規定，酌量減輕其刑。爰審酌被告係經本院
    通緝始到案，素行不佳，暨本件犯行之手段、所生危害等一
    切情狀，分別量處如主文所示之刑。又本院於97年8月8日發
    布通緝，有通緝書1紙在卷可憑，是被告並無中華民國九十
    六年罪犯減刑條例第5條不得減刑規定之適用，其所犯行使
    業務上登載不實文書罪，合於中華民國九十六年罪犯減刑條
    例第2條第1項第3款規定，應予減刑，爰依該條例第7條第1
    項減為如主文所示之刑，並與不得減刑之偽造有價證券罪定
    應執行之刑。末查，被告未曾因故意犯罪受有期徒刑以上刑
    之宣告，有台灣高等法院被告前案紀錄表存卷可參，經此司
    法偵審程序後，當知所警惕，本院認其所受宣告之刑，以暫
    不執行為適當，爰諭知被告緩刑5年，以勵自新，並觀後效
    ，並命被告向公庫支付15萬元。又被告偽造本票上之共同發
    票人「丁○○」部分，依刑法第205條沒收之。
據上論斷，依刑事訴訟法第299條第1項前段、第300條，刑法第2
條第1項前段、第201條第1項、第205條、第216條、第215條、第
51條第5款、第59條、第74條第1項第1款、第2項第4款，中華民
國九十六年罪犯減刑條例第2條第1項第3款、第7條、第11條，刑
法施行法第1條之1，判決如主文。
本案經檢察官楊冀華到庭執行職務
中    華    民    國    97    年    10    月    9     日
                  刑事第七庭  審判長法官  高偉文
                              法      官  孫萍萍
                              法      官  林欣苑
上正本證明與原本無異。
如不服本判決，應於判決送達後10日內（應抄附繕本）向本院提
出上訴狀，上訴書狀應敘述具體理由，上訴書狀未敘述上訴理由
者，應於上訴期間屆滿後二十日內補提理由書於原審法院。告訴
人或被害人如對於本判決不服者，應具備理由請求檢察官上訴，
其上訴期間之計算係以檢察官收受判決正本之日期為準。
                              書  記  官  劉英芬
中    華    民    國    97    年    10    月    9     日
附錄所犯法條
中華民國刑法第201條
（有價證券之偽造變造與行使罪）
意圖供行使之用，而偽造、變造公債票、公司股票或其他有價證
券者，處3 年以上10年以下有期徒刑，得併科3 千元以下罰金。
行使偽造、變造之公債票、公司股票或其他有價證券，或意圖供
行使之用，而收集或交付於人者，處1 年以上7 年以下有期徒刑
，得併科3 千元以下罰金。
中華民國刑法第215條
（業務上文書登載不實罪）
從事業務之人，明知為不實之事項，而登載於其業務上作成之文
書，足以生損害於公眾或他人者，處3 年以下有期徒刑、拘役或
5 百元以下罰金。
中華民國刑法第216條
（行使偽造變造或登載不實之文書罪）
行使第 210 條至第 215 條之文書者，依偽造、變造文書或登載
不實事項或使登載不實事項之規定處斷。


司法院資訊處製作；財團法人民間司法改革基金會備份。
